【裁判字號】    97,上易,1334
【裁判日期】    970923
【裁判案由】    詐欺
【裁判全文】
臺灣高等法院臺中分院刑事判決        97年度上易字第1334號
上  訴  人  臺灣臺中地方法院檢察署檢察官
被      告  丙○○（原名游詠萱)
上列上訴人因詐欺案件，不服臺灣臺中地方法院97年度易字第14
52號中華民國97年6月9日第一審判決（起訴案號：臺灣臺中地方
法院檢察署97年度偵字第3892號），提起上訴，本院判決如下：
    主  文
上訴駁回。
    理  由
一、本案經本院審理結果，認原審判決理由核無不當，應予維持
    ，並引用第一審判決所載（如附件）。
二、上訴人即原審檢察官上訴意旨略謂；(一)被告於民國96年12月
    14日偵訊中辯稱：「我是在報紙的廣告中看到有一個自稱小
    許的人說可以辦貸款，我在96年5月26日左右打電話給他，9
    6年5月28日下午2時許，跟他約在我住處樓下交付帳戶資料
    ，他當時跟我說還要辦通儲密碼及語音密碼，我就跟他到聯
    邦銀行去辦理，他在外面等我，只有我進入辦理，辦完後我
    就把這些資料交給小許，當時小許有簽一張切結書給我，內
    容是在96年5月28日收到我的帳戶資料，96年5月28日當天我
    沒有看到陳玟樺的身分證，是後來到96年6月中旬在桃園，
    我介紹我朋友跟陳玟樺借錢，在高速公路趁陳玟樺去上廁所
    ，我們看了他的身分證才知道小許的本名就是陳玟樺（陳祐
    誠於96年9月12日始改名為陳玟樺），我會去看到身分證是
    因為陳玟樺說貸款要對保的手續要2個禮拜，但是一拖再拖
    ，我們起了疑心」云云。核與同案被告陳玟樺於同日所證：
    「96年5月28日當天第一次看到她（即被告），當天我收到
    身分證影本、帳戶存摺、提款卡、印鑑章及密碼，就我所知
    地下錢莊事先跟她說要辦通儲密碼及語音密碼，之後我再去
    跟她拿，我不知道地下錢莊拿這些帳戶資料要做什麼事」等
    語，二人就是否一同至聯邦銀行辦理密碼之部分並不相符。
    而同案被告陳玟樺嗣於97年3月12日偵訊中竟又供稱：「洪
    先生跟我們說他是在辦貸款的，給我切結書，告訴我如果客
    戶要求不會將帳戶資料作為他用時，就要我給切結書。96年
    5月28日當天下午3、4點，游詠萱有交付帳戶資料，接著雙
    方就各自回去，然後晚上時，他打電話給我，他要一個擔保
    ，據我所知，他也有打電話給洪先生，要求要一個保證，洪
    先生就打電話給我，就要我隔天將切結書交給她，並叫我在
    切結書上寫許銘清的年籍資料」云云。陳玟樺如不知地下錢
    莊收取帳戶資料作何使用，如何出具切結書擔保帳戶之用途
    ？其前後證詞矛盾，且就交付切結書之時間、被告有無與洪
    先生聯繫等情節均與被告所辯不相一致，陳玟樺所言顯不足
    資為有利於被告之認定。(二)依以下事證，可認卷附之切結書
    為被告臨訟後方請陳玟樺出具：1.被告至臺中市警察局第六
    分局、高雄市政府警察局新興分局製作筆錄之時，均未提出
    系爭切結書，且未提及切結書「立書人」欄所載之「許銘清
    」。嗣於偵查中與共同被告陳玟樺一同到庭，始提出切結書
    影印本，兩人就切結書交付之時間復為不一致之陳述。2.被
    告於96年11月23日警詢時係供稱：「於96年5月26日下午2點
    左右，在臺中市○區○○路23號前，將上記銀行之提款卡及
    存款簿交給一位自稱陳祐誠之男子」等語。則被告於交付帳
    戶資料與陳祐誠之時，為何收取一全然無關者（即許銘清）
    書立之切結書，並信以為真？3.陳玟樺供稱計向被告收取身
    分證影本、存摺、提款卡、印鑑章、密碼等物，然系爭切結
    書並無收取身分證影本之記載。4.共同被告陳玟樺於同一時
    期所犯之其他詐欺取財案件，未見有切結書之存在。(三)實務
    上妨害風化、暴力討債等案件常見有切結書，惟均不影響持
    有切結書者罪責之認定。本件不論陳玟樺或「許銘清」，均
    無任何可取信於被告之條件。況被告辯稱系爭切結書係於交
    付當日取得（審理中改稱交付翌日取得）。原審竟謂被告辯
    稱：後來貸款一直沒有下來，伊就找小許，有一次發現小許
    的真正名字叫陳祐誠，伊怕貸款沒有下來，所交付之提款卡
    等資料被拿去犯罪，就叫陳祐誠寫給伊1張不會將上開帳戶
    資料作不法使用的切結書等語，似已誤引被告之辯解。而後
    原審復據其誤認，以「被告其後發覺有異，而要求對方保證
    所交付之資料不作其他使用，已是其後為保護自身之方式，
    足見其交付之初應無提供他人騙錢之幫助他人詐欺之犯意」
    等語援為被告無罪理由，要難認與卷證相合。(四)又原審認地
    下錢莊或代辦公司係因應無資力之人無法向金融機構辦理貸
    款而產生，且認地下錢莊以較高之利息或以不合法催討方法
    以彌補無資力借款之風險，代辦公司則需為借款之人證明其
    有資力，始能獲得金融機構之核貸，是以專門證明資力之假
    存款即因此產生等語。據此，原審應係認地下錢莊與代辦公
    司有所不同，所謂假存款之需求，存在於代辦公司處理借款
    人向金融機構核貸之情況。乃原審已認定被告向地下錢莊借
    貸，竟又認為地下錢莊需求假存款資力證明以代辦借款，而
    將地下錢莊、代辦公司混淆，理由有矛盾之處。況且假存款
    資力證明，大部分存在於公司設立需求股款充足之情況，一
    般向金融機構借貸，需求資力證明，應係指有固定薪資入帳
    之證明資料。被告聲稱96年6月中旬因陳玟樺原定之辦理貸
    款對保時期（2星期）已過（審理中改稱1星期），而起疑心
    ，因而查看陳玟樺之身分證件，發覺與切結書上之人不同，
    才知被騙云云。然1星期或2星期內究如何製造固定薪資入帳
    之資料？被告非至愚之人，且智慮成熟，豈有不知之理，原
    審未具體指明被告有何知識、生活上特殊之因素，致未能知
    悉之情況，逕認被告無預見其交付之存摺、提款卡用供詐欺
    取財使用之可能，尚嫌率斷。甚者，被告苟於96年6月中旬
    發覺被騙，陳玟樺或「許銘清」已無法擔保其帳戶資料不被
    用作不法使用，竟未報警處理或即掛失止付，容任被害人乙
    ○○、丁○○○分別於96年6月15日、同年7月2日，各匯款
    新臺幣（下同）5萬5千2百元、13萬2千元至被告之聯邦銀行
    帳戶，更徵被告有提供金融帳戶以幫助他人犯罪之不確定故
    意。(五)被告於原審中舉出證人王致鈞為證，先供稱：王致鈞
    亦有跟陳玟樺借貸，並交付存摺等物，王致鈞亦試圖要將存
    摺取回云云，後改稱：王致鈞沒有辦貸款，是伊要將存摺拿
    回來云云。然被告與證人王致鈞間就王致鈞與陳玟樺洽談辦
    理貸款之地點（被告稱茶坊；王致鈞稱車上）、王致鈞未申
    辦貸款之原因（被告稱王致鈞質疑陳玟樺怪怪的，但未告知
    不貸款之原因；王致鈞稱被告叫其先不要辦，因陳玟樺說的
    資料與身分證上的資料不符）、王致鈞與陳玟樺碰面之次數
    （被告稱2次；王致鈞稱1次）等節，均不相符，王致鈞亦無
    法證明被告曾向陳玟樺索回帳戶資料，顯見被告有所隱匿，
    辯解不實，此涉及被告主觀之認知與犯意，原審就該不利於
    被告之證據隻字未提，理由未備。(六)近年來，新聞媒體對於
    不肖犯罪集團常利用人頭帳戶，作為詐騙錢財等犯罪工具，
    藉此逃避檢警查緝之情事，亦多所報導，政府亦大力宣導，
    督促民眾注意，主管機關甚至限制以金融卡轉帳之金額，是
    交付帳戶資料予非親非故之人，該取得帳戶資料之人應係為
    謀非正當資金進出，而隱瞞其資金流程及行為人身分曝光之
    不法使用，幾乎已成人盡皆知之犯罪手法，足見被告顯有認
    知其交付系爭帳戶之存摺、金融卡、密碼之行為，與常情不
    符。(七)綜上所述，原判決認事用法尚嫌未洽，爰依刑事訴訟
    法第344條第1項，第361條第1項提起上訴，請將原判決撤銷
    ，更為適當合法之判決云云。
三、按刑事訴訟法第161條第1項規定檢察官就被告犯罪事實，應
    負舉證責任，並指出證明之方法。因此，檢察官對於起訴之
    犯罪事實，應負提出證據及說服之實質舉證責任。倘其所提
    出之證據，不足為被告有罪之積極證明，或其指出證明之方
    法，無從說服法院以形成被告有罪之心證，基於無罪推定之
    原則，自應為被告無罪判決之諭知 (最高法院92年台上字第
    128號判例參照)。再者，犯罪事實應依積極證據認定之，無
    證據不得推定其犯罪事實，刑事訴訟法第154條定有明文。
四、查本案經原審法院審理結果，認定並無證據足認被告確有被
    訴之幫助詐欺犯行，已詳敘其調查、取捨證據之結果及憑以
    認定之心證理由，揆其敘述之理由，難認有何違反論理法則
    或經驗法則之情形。是以檢察官未能提出更適合於證明犯罪
    事實之積極證據，並說明其證據方法與待證事實之關係，則
    原審對於卷內訴訟資料，既已逐一剖析，參互審酌，仍無從
    獲得有罪之心證，因而諭知無罪之判決，於法洵無違誤。況
    本件第二審公訴檢察官於本院審理時亦主張應維持原審之判
    決等語在卷（見本院卷第24頁)。是以本案依卷內證據資料
    ，既堪認被告係為申請貸款而交付存摺資料予陳玟樺無訛，
    自無從擬制其交付存摺資料，乃基於幫助詐欺犯意而為之。
五、綜上所述，原審綜合卷內證據情況，認定被告被訴之幫助詐
    欺犯行，尚屬不能證明，而諭知被告無罪之判決，核其理由
    並無違法不當，原審檢察官上訴以前開情詞為爭執，為無理
    由，應予駁回。
據上論結，應依刑事訴訟法第373條、第368條，判決如主文。
本案經檢察官甲○○到庭執行職務。
中    華    民    國    97    年    9     月    23    日
            刑事第三庭    審判長法  官  王  增  瑜
                                法  官  廖  柏  基
                                法  官  蔡  紹  良
上列正本證明與原本無異。
不得上訴。
                                書記官  許  麗  花
中    華    民    國    97    年    9     月    23    日


司法院資訊處製作；財團法人民間司法改革基金會備份。
